臺灣板橋地方法院刑事判決　　　　　　　　　　　　　　　九十年度訴字第一五號
　　公　訴　人　臺灣板橋地方法院檢察署檢察官
　　被　　　告　甲○○　男五十.
　　被　　　告　乙○○　女五十.
　　共　　　同
　　選任辯護人　林慈發　律師
右列被告因偽造文書案件，經檢察官提起公訴（八十九年度偵字第一八九九九號），
本院判決如左：
    主  文
甲○○、乙○○均無罪。
    理  由
一公訴意旨
  (一)公訴事實：
    甲○○、乙○○係配偶關係，
    渠等共同於八十四年五月五日、同年十月五日，對外招募民間互助會各一會（以
    下分別簡稱甲會、乙會）三組（每組連同會首合計五十五名會員），並由甲○○
    出面自任會首，約定每期每會新台幣（下同）一萬元，甲會會期至八十七年十月
    五日止，乙會會期至八十八年十一月五日止，均採內標方式標會，並授權會首負
    責於每期開標後三日內收取標金，並於交付得標者會款時，收取得標者為提供擔
    保所提出之戶口名簿影本、本票、收據、切結書等物。其中會員丙○○分別自八
    十四年五月五日起，迄八十五年一月五日止，分別以：(一)本人名義參加乙會Ａ、
    Ｂ、Ｃ三組各一會（組別序號分別為Ａ５號、Ｂ５號、Ｃ５號）。(二)又以【加會
    】方式（係指原參加之會員中，有急需用款，然未標中者，另由丙○○比照該期
    得標者應得之全部之會款，一次付清、繳由會首轉交上該會員，而上該會員之活
    會即由丙○○取代，但丙○○僅能於會期終了時，領取最後一會之全部會款，不
    得中途標會）參加甲會Ａ、Ｃ組各一會（組別序號分別為Ａ２２號、Ｃ３１號）
    ，乙會Ｂ、Ｃ組各一會（組別序號分別為Ｂ４７號、Ｃ１０號）。(三)復以【讓會
    】方式（係指原參加之會員丁○○，因不想參加那麼多會，嗣經會首同意後，將
    其參加之會，轉讓於丙○○，只是會員名冊及章程上並未配合更正，仍載明為丁○○）參加甲會Ｃ組二會（組別序號分別為Ｃ４３號、Ｃ４４號），乙會Ａ、Ｂ
    、Ｃ三組各一會（組別序號分別為Ａ３號、Ｂ３號、Ｃ３號）。(四)另以【頂會】
    方式（係指原參加之活會會員，於期間不想繼續跟會，或財務狀況不佳，經由會
    首之要求，由丙○○承受該會，並償還上該會員已繳交之各期會款）參加甲會Ｃ
    組一會（組別序號為Ｃ５５號）共計參加十三會【詳如附件一、附件一之(一)、附
    件一之(二)所載】，詎甲○○、乙○○二人，竟共同意圖為自己不法之所有，基於
    概括犯意之連絡，陸續【冒丙○○名義】訛詐標得其所參加之上該【十三會】之
    會款，此足生損害於丙○○姓名及財產上之相關權益。嗣於八十七年九月五日，
    【甲會】部分僅餘最後三會時，因已無其他活會會員（僅丙○○仍屬活會），經
    丙○○要求支付其應得之會款時，甲○○、乙○○二人，竟【藉詞上該十三會之
    會款，均被丁○○標走】為由，拒絕給付，至此，丙○○始知受騙。
  (二)起訴法條：
    刑法第二百十六條、第二百二十條、第二百十條、第三百三十九條第一項。
  (三)起訴論據：
    １告訴人指訴。
    ２證人丁○○證言。
    ３甲、乙二會之會單各乙份。
    ４法務部調查局八九陸(三)字第８９０５３７４７號測謊鑑定通知書。
    ５台灣高等法院八十八年度上訴字第四三一九號判決書、臺灣板橋地方法院八十
      八年度訴字第三二三號判決書各乙份。
    ６公訴人對於被告甲○○、乙○○於偵查中所辯：告訴人丙○○並無加會、頂會
      、讓會之情況，實際上均係其兄丁○○所參加，其與互助會相關之投標、付款
      、收款，均由丁○○親自處理，向未自告訴人處取得任何款項等情，以及渠等
      所提出由丁○○書立之切結書，認非有可採之理由：
      1.甲會會員名冊中Ａ組之Ａ２２號、Ｃ組之Ｃ３１號所簽之「忠」字及Ｃ組之
        Ｃ５５號之「甲○○」印文，被告甲○○坦承係其所書寫及蓋章的。則設如
        上該諸會，均係丁○○的，何以不直接註明「雄」？反註明「忠」？
      2.被告自稱連同上該十三會，丁○○共參加三十四會，尚有六會未標，且出示
        切結書三份為證（詳如答辯狀所附被證二所示）然查：
        何以三張切結書之書立日期均係八十六年十二月五日？何以未按章程規定
          逐次書立？
        何以第一份切結書所載共計標得十三會之會款僅有一百三十萬元？第二份
          切結書所載共計標得九會之會款僅有一百八十萬元？第三份切結書所載共
          計標得六會之會款僅有二百四十萬元？又何以得標之會數越少，所得會款
          反而越多？此按章程所定，標金最高僅三千元，如以第一期即以最高標金
          得標（即不累計各期死會應全額繳交會款之差額）之最保守方式加以換算
          ，當知標得十三會、九會、六會之會款總數至少為四百九十五萬三千元、
          三百四十二萬九千元、二百二十八萬六千元以上《計算式：【（７０００
          ×５３）＋１００００】×１３＝0000000元；【（７０００×５
          ３）＋１００００】×９＝0000000元；【（７０００×５３）＋
          １００００】×６＝0000000元》(3)、據此，上述三份切結書之真
          實性堪虞？
      3.設如上該諸會，均係丁○○的，何以乙會Ａ、Ｂ、Ｃ三組各有一會（組別
        序號分別為Ａ５號、Ｂ５號、Ｃ５號）之會員記載為「丙○○」？而非「丁○○」？
      4.設如被告等確未曾與告訴人丙○○接觸過，亦從未曾自告訴人處取得任何項
        ？何以就「未曾向丙○○收取會款」等事項，經測謊結果，竟呈說謊之情緒
        波動反應？此有法務部調查局八九陸(三)字第８９０５３７４７號鑑定通知書
        乙份，附卷足佐。又何以會出具告訴人加會時之概算單據交由告訴人收執？
二被告之辯解
  訊據被告甲○○固不諱言有自任會首而招集前述之互助會，惟與被告乙○○均堅決
  否認有何公訴人所指之犯行，其中被告甲○○辯稱：本件真正之會員為丁○○（即
  告訴人丙○○之兄），會單內有丙○○的名字是根據丁○○之報告，會款也是丁○○標的，伊從未將會錢交給丙○○。會單上有將名字改為丙○○且有蓋伊之印章，
  是丁○○說其會已讓給丙○○而拿會單給伊認證。伊所以會讓丁○○標走丙○○之
  會，是因為伊與丁○○往來多年，丁○○說都有經過丙○○之同意等語。另被告乙○○亦辯稱：伊不知其夫所招之互助會，既沒有幫忙招募會員，也沒有幫忙主持開
  標，更沒有幫忙接電話或幫人寫標單等情。
三本院之判斷
  (一)按犯罪事實應依證據認定之，無證據不得推定其犯罪事實。又不能證明被告犯罪
    者，應諭知無罪之判決，刑事訴訟法第一百五十四條、第三百零一條第一項定有
    明文。所謂證據，係指足以認定被告確有犯罪行為之積極證據而言，該項證據自
    須適合於被告犯罪事實之認定，始得採為斷罪資料（參照最高法院二十九年上字
    第三一○五號判例）。如未能發現相當證據，或證據不足以證明，自不能以推測
    或擬制之方法，以為裁判基礎。再認定犯罪事實所憑之證據，無論為直接證據或
    間接證據，其為訴訟上之證明，須於通常一般之人均不致於有所懷疑，而得確信
    其為真實之程度者，始得據之為有罪之認定，倘其證明尚未達到此一程度，而有
    合理性懷疑存在時，即無從為有罪之確信，此亦有最高法院四十年台上字第八十
    六號、七十六年台上字第四九八六號判例可資參照。
  (二)經查：
    １本件公訴人既指被告甲○○及乙○○共同冒標告訴人丙○○之前揭互助會款，
      則所應查明者，厥為1.告訴人丙○○究竟有無如其所自述，有因入會、讓會、
      加會、頂會之情形而參加被告甲○○所招集之互助會？以及2.被告甲○○及乙○○有無冒標告訴人丙○○之互助會款？茲就上述二點剖析如下：
      1.關於告訴人丙○○有無因入會、讓會、加會、頂會等情形而參加被告甲○○
        所招集之互助會部分
        關於告訴人丙○○所述渠以【加會】方式，參加被告甲○○所招集之甲互
          助會Ａ、Ｃ組各一會（組別序號Ａ２２號、Ｃ３１號），及以【頂會】方
          式參加被告甲○○所招集之甲互助會Ｃ組一會（組別序號Ｃ５５號）部分
          ：
          (1)雖被告甲○○就上開Ａ２２號、Ｃ３１號、Ｃ５５號三會，先則稱係證
            人丁○○說原先之會員不跟了，而由丁○○本人頂下等語；惟嗣經本院
            詢以有關該三會於會單上原載會員名字「順隆」、「家惠」、「劉瑞麟
            」，為何均經改寫成「忠」字，並蓋有其印章，則又據其陳稱伊係因證
            人丁○○告知已將各該會讓予丙○○，並拿會單來給伊確認，伊才於其
            上蓋章等情，顯見其前後所述非甚一致，且與證人丁○○所言此部分乃
            被告與告訴人間自行洽談，伊並不清楚之情節，亦不相符。
          (2)然姑毋論上開Ａ２２號、Ｃ３１號、Ｃ５５號三會，是否確有如被告所
            言業經證人丁○○頂下並再轉讓予告訴人丙○○，即以被告甲○○自陳
            渠於該甲會會單上更改會員名字處蓋章，係用以表示確認之意思而言，
            即足表示被告已有此一認知。況再徵諸：(甲)依卷附會單所示及被告邱大
            勝與證人丁○○所言，該證人丁○○參加被告甲○○所招集之互助會，
            連同與本件無關之丙會，共有三十四會，以每會一萬元計，渠每月所負
            擔之會款，即高達近三十四萬元，可謂相當沈重，渠以此尋求出讓其中
            數會，自屬極有可能；(乙)被告於九十年五月二十三日在本院調查中有言
            ：其未得標之會員，如急需用錢，伊即請丁○○找一要賺利息的人來，
            拿出與得標者所可獲得會款同額之金錢予該急需用錢之會員，並由其頂
            替原來會員之地位；以及(丙)被告甲○○於八十八年三月一日在本院板橋
            簡易庭八十七年板簡字第二七二二號給付會款事件中，確有陳稱：「是
            丁○○帶他（指該案原告丙○○）來頂會」等情節以觀，告訴人丙○○
            所指渠有以【加會】方式，參加被告甲○○所招集之甲互助會Ａ、Ｃ組
            各一會（組別序號Ａ２２號、Ｃ３１號），及以【頂會】方式參加被告
            甲○○所招集之甲互助會Ｃ組一會（組別序號Ｃ５５號），應屬可信。
        關於告訴人丙○○所述渠以本人名義參加被告甲○○所招集之乙互助會Ａ
          、Ｂ、Ｃ三組各一會（組別序號Ａ５號、Ｂ５號、Ｃ５號）部分：
          (1)如上所述，被告甲○○雖否認與告訴人丙○○有過本案會款之接觸，據
            其辯稱：本件真正之會員為丁○○云云。惟查：有關告訴人確有以其本
            人名義參加被告甲○○所招集上述互助會三會之事實，不但屢據告訴人
            陳述在卷，且經證人丁○○證述屬實，並有記載告訴人名義之乙會會單
            影本一紙附案可稽。
          (2)再衡之：(甲)依上項查證，告訴人本有以【加會】及【頂會】之方式參加
            被告甲○○所招集之甲互助會，乃被告卻稱伊與告訴人間無有關本案會
            款之接觸，顯屬虛假。(乙)被告甲○○於八十七年十月二十六日在本院板
            橋簡易庭八十七年板調字第二○○七號給付會款事件中曾供稱：「聲請
            人（即本案之告訴人丙○○）確有跟會」等語；以及(丙)被告甲○○於九
            十年三月七日在本院調查中亦有言：「：：：丙○○後來一直想來標，
            但丁○○騙他說標不到，：：：後來甲會快完時，丙○○跟葉太太跑來
            問：：：」等諸情節以觀，堪認告訴人丙○○此部分所指渠有以本人名
            義參加被告甲○○所招集之乙互助會Ａ、Ｂ、Ｃ三組各一會（組別序號
            Ａ５號、Ｂ５號、Ｃ５號），允有可信。
        關於告訴人丙○○所述渠以【讓會】方式，參加被告甲○○所招集之甲互
          助會Ｃ組二會（組別序號Ｃ４３號、Ｃ４４號）及乙互助會Ａ、Ｂ、Ｃ三
          組各一會（組別序號Ａ３號、Ｂ３號、Ｃ３號）部分：
          (1)據告訴人於九十年四月二日在本院調查中，先則稱：此五會原本即是伊
            的會，亦即是伊要入會，只是一開始寫成丁○○之名字，但會款自始即
            是伊在繳云云，不但與渠於告訴狀上關於【讓會】內涵之所述，殊有未
            合，且與證人丁○○於九十年八月二十九日在本院調查中所言，上述五
            會均是伊讓予告訴人之情節，亦不相符。尤其，參諸卷附乙會會單上所
            載組別序號Ａ５、Ｂ５、Ｃ５部分，據告訴人丙○○及證人丁○○既均
            一致陳稱，該三會會員姓名均記載為「丙○○」，係因確屬告訴人所自
            行入會（見本院卷附九十年四月二日及九十年八月二十九日訊問筆錄）
            ，則上開五會（即甲會中之Ｃ４３號、Ｃ４４號及乙會中之Ａ３號、Ｂ
            ３號、Ｃ３號）苟係告訴人所自始即欲入會，自亦應記載為告訴人本人
            姓名，方屬正辦。乃告訴人竟以自始即登載為證人丁○○名義之上述五
            會，指係渠本人所自始入會，孰能置信？
          (2)雖告訴人於九十年四月二日旋又改依原告訴意旨稱：該五會所以寫劉武
            雄之名字，是因一開始為丁○○自己要跟，但後來丁○○說無法參加如
            此多會，才當著渠與被告甲○○三人之面，說將該五會算伊的等語。惟
            渠所謂丁○○係「當著渠與被告甲○○三人之面」將上開五會讓予伊之
            說詞，與證人丁○○於九十年八月二十九日在本院調查中之所述，關於
            渠出讓甲會Ｃ４３號及Ｃ４４號時，告訴人並不在場，伊是先跟告訴人
            說好，再跟被告說之情形，仍有出入。
          (3)是由以上查證，告訴人丙○○與證人丁○○二人，就有關告訴人丙○○
            以受讓上述證人丁○○所有互助會之方式，參加被告甲○○所招集互助
            會之過程，既言人人殊，且再參以此部分會單上竟未如前述告訴人以加
            會及頂會方式參加被告所招集甲互助會中之Ａ２２號、Ｃ３１號、Ｃ５
            ５號等三會時，將會員名字更改為告訴人丙○○並請被告於更改處蓋章
            ，則告訴人是否確有以讓會方式參加被告所招集甲互助會中之Ｃ４３號
            、Ｃ４４號二會及乙互助會中之Ａ３號、Ｂ３號、Ｃ３號三會，即足懷
            疑。
          (4)至於被告甲○○於九十年八月二十九日在本院調查中，雖曾供述：證人
            丁○○所說之上述五會（即甲會中之Ｃ４３號、Ｃ４４號、Ａ３號、Ｂ
            ３號、Ｃ３號）有讓給告訴人等語，但旋又據其陳稱：渠等讓會之事，
            伊本不知，係在丁○○倒會後才知等情，是被告之前一供述，尚不足資
            為認定告訴人丙○○與證人丁○○間確有讓會之依據。況，此外又乏證
            據可證告訴人確有自丁○○處受讓上開五會，則告訴人此部分主張即難
            採信。
        關於告訴人丙○○所述渠以【加會】方式，參加被告甲○○所招集之乙互
          助會Ｂ、Ｃ組各一會（組別序號Ｂ４７號、Ｃ１０號）部分告訴人丙○○
          固堅稱渠有以加會之方式，參加被告甲○○所招集之乙互助會中之Ｂ４７
          號及Ｃ１０號二會，惟此既為被告所否認，據其陳稱：真正之會員為告訴
          人之兄丁○○；而證人丁○○且稱此部分係被告與告訴人間自行洽談，伊
          並不清楚，此外，又乏告訴人有參加上開乙會中之Ｂ４７號及Ｃ１０號二
          會之確證，則告訴人此部分之主張亦屬無據。
        雖被告甲○○於八十九年六月二十日在檢察官偵查中，曾於應檢察官所問
          ：「丙○○加會、頂會及自行入會共十三會？」時，答稱：「是的」（見
          臺灣臺灣板橋地方法院檢察署八十九年度他字第一六○○號卷第三十五頁
          ），惟渠不但隨後於同日檢察官再詢以：「丙○○加入的十三會為何未給
          款？」時，即已陳稱：「丙○○的部分，事實上也丁○○是負責的：：：
  」，且嗣於八十九年七月七日檢察官偵查中，復補陳：「實際上跟會的是
          丁○○，丙○○只是丁○○處理的名義而已」等語（見同上偵查卷第六十
          頁），雖依上查證之結果，已足認告訴人對於被告所招集之互助會，確有
          入會及加會之情事，堪信被告甲○○此處所言「丙○○只是丁○○處理的
          名義而已」一節，尚有可議。但如前所述，告訴人所參加被告招集之互助
          會既非全如其所指，自不能僅憑被告上述一度簡短之回答，即反遽認告訴
          人參加被告之互助會數共有十三會。
      ２關於被告甲○○及乙○○有無冒標告訴人丙○○之互助會款部分
        1.如前所述，關於告訴人所指渠以【讓會】方式參加被告甲○○所招集甲互
          助會中之Ｃ４３號、Ｃ４４號二會及乙互助會中之Ａ３號、Ｂ３號、Ｃ３
          號三會，以及以【加會】方式參加被告所招集乙互助會中之Ｂ４７號、Ｃ
          １０號二會，既屬無據，則被告即無冒標告訴人此部分會款之可能。
        2.關於乙會中之Ａ５號、Ｂ５號、Ｃ５號三會（即告訴人所指以自己本名入
          會而經本院認有可信部分）部分，據證人丁○○於九十年九月二十日在本
          院調查中證稱：被告並沒有冒標。
        3.至於甲會中之Ａ２２號、Ｃ３１號及Ｃ５５號三會（即前述經本院認定告
          訴人有以【加會】及【頂會】方式參加被告甲○○所招集之甲互助會部分
          ），證人丁○○雖證稱：是被告標給伊的云云。惟查：本件被告甲○○身
          為互助會之會首，渠對於各該互助會之會員，負有收付會款之義務，而冒
          標他人互助會不但違法且極易發生倒會之情事，乃會首最不樂見。故苟非
          有利可圖，斷無會首甘為會員冒標之理。本件證人丁○○既未證明被告冒
          標他人會款給伊係基於何利益考量，或有何利得，其所言不免有悖常情，
          自無可採。
        4.況依卷附甲、乙、丙三互助會會單所示（其中甲、乙二會與本案攸關，而
          丙會則與本案無關），其上登載以證人丁○○為會員者，不過二十二會（
          其中甲會七會、乙會六會、丙會九會）；即令依被告甲○○所述，其以「
          丙○○」（乙會中之Ａ５、Ｂ５、Ｃ５三會）、「葉太太」（丙會中之Ａ
      ２２、Ｂ２２、Ｃ２２三會）、「謝老師」（甲會中之Ａ３一會）、「詹
          昇德」（甲會中之Ａ４９、Ｂ４９二會）、郭榮添（甲會中之Ｂ５０、Ｃ
          ５０二會）、劉瑞麟（甲會中之Ｂ５５一會）等人名義所參加者，均同屬
          證人丁○○所負責，而認證人丁○○共參加被告所招集之互助會凡三十四
          會（此亦為證人丁○○所自承─見本院九十年九月二十日訊問筆錄），惟
          據被告甲○○及證人丁○○所言，證人丁○○竟已得標「二十八」會，是
          其數目顯已逾越上開以丁○○姓名登記為會員之數字「二十二」（此一數
          目，如再扣除告訴人丙○○及證人丁○○所述，丁○○有讓五會予丙○○
          部分，則丁○○真正參加被告之互助會僅存「十七」會），其多出部分係
          何人所標，已不言而喻。雖證人丁○○稱：上開二十八會中，以伊自己名
          義標的只有十七會，其餘十一會是被告甲○○幫伊標的云云，然此非合情
          理，既如前述，其所言自無可信。
    ２縱上查證，本件並無積極證據可證被告甲○○有何詐欺或偽造文書之行為，即
      本件關於被告犯罪之證明，尚未達於通常一般之人均不致於有所懷疑，而得確
      信其為真實之程度，殊屬無從為有罪之確信，即不能證明被告犯罪，揆諸首揭
      說明，自應為被告甲○○無罪之判決。
    ３至於被告乙○○前揭所辯，雖與其於九十年六月四日在本院調查中所稱：如果
      有人家拿錢來，伊會幫忙算一下等語之情節矛盾，可見渠非全與其夫（即被告
      ）甲○○所招之互助會無涉。惟綜觀全案，告訴人丙○○與證人丁○○於偵審
      過程中，均係偏重針對被告甲○○而為指摘，即不難理解被告乙○○對於被告
      甲○○所招集之互助會，頂多居於輔助之角色。茲被告甲○○既經本院判決無
      罪，而關於被告乙○○部分，亦未查獲其有何冒標而涉犯詐欺或偽造文書等罪
      嫌之事證，揆諸首述說明，同應諭知其無罪之判決。
四又本件被告甲○○及乙○○既經本院判決無罪，則關於臺灣板橋地方法院檢察署檢
  察官移送併案審理之八十九年度偵字第一○六二四號被告甲○○與乙○○涉嫌偽造
  有價證券等一案，即難認與本件有連續犯裁判上一罪關係，本院自屬無從併予審理
  ，應退由檢察官自行偵處，附此敘明。
五適用之法律：刑事訴訟法第三百零一條第一項。
本案經檢察官謝岳龍到庭執行職務
中      華      民      國    九十一    年     十二     月      三      日
                              臺灣板橋地方法院刑事第五庭
                                  法    官  余來炎
右正本證明與原本無異。
如不服本判決，應於判決送達後十日內，向本院提出上訴狀。
                                  書 記 官  陳秀慧
中      華      民      國    九十一    年     十二     月    二十五    日
